臺灣高等法院刑事裁定
111年度毒抗字第454號
抗  告  人
即  被  告  蘇子宸


                    （現於法務部○○○○○○○○○附設戒治所強制戒治中）
上列抗告人即被告因違反毒品危害防制條例，不服臺灣桃園地方
法院111年度毒聲字第679號，中華民國111年5月4日裁定（聲請
案號：臺灣桃園地方檢察署111年度聲戒字第46號、111毒偵緝字
第628號），提起抗告，本院裁定如下：
    主  文
抗告駁回。                                              
    理  由
一、原裁定意旨略以：抗告人即被告甲○○（下稱被告）因施用第
    一級、第二級毒品案件，前經原審法院以110年度毒聲字第1
    254號裁定令入勒戒處所施以觀察、勒戒，並於民國111年3
    月23日令入法務部○○○○○○○○○○附設勒戒處所（下稱女子勒戒
    所）執行觀察、勒戒，嗣經女子勒戒所綜合判斷認為被告有
    繼續施用毒品傾向，此有女子勒戒所111年4月22日函文、有
    無繼續施用毒品傾向證明書、有無繼續施用毒品傾向評估標
    準各1份在卷可佐；原審法院觀諸前揭資料，係就被告之毒
    品犯罪司法紀錄、是否有多重毒品濫用、使用毒品之時間、
    臨床綜合評估等節為評分考量，足信女子勒戒所出具之前揭
    意見，已就被告之身心、社會、家庭等狀況為綜合評估，其
    評估方法應屬周全可信，而可作為被告確有繼續施用毒品傾
    向之憑據。且被告前於89年間經執行觀察勒戒，並接續執行
    強制戒治，於90年1月20日停止處分出所，嗣後再於97年間
    受執行觀察勒戒，於97年5月29日出所，是被告前已有受觀
    察勒戒、強制戒治之紀錄，然被告後續仍因毒品案件多次入
    監執行，而本件施用毒品時間，更是於施用毒品他案之緩起
    訴處分期間，足見被告與施用毒品者及毒品環境間之親近性
    。綜上所述，原審法院考量女子勒戒所出具之意見，且有前
    開事由佐證被告繼續施用毒品之傾向，認檢察官聲請依法核
    無不合，應予准許，爰依毒品危害防制條例第20條第2項後
    段規定，裁定被告令入戒治處所施以強制戒治，其期間為6
    個月以上，至無繼續強制戒治之必要為止，但最長不得逾1
    年等語。
二、抗告意旨略以：被告於97年5月出所後，有正常工作，且家
    中有年邁母親需要被告扶養；被告雖因案件服刑，但並未繼
    續施用毒品，且目前於觀勒期間並無違規紀錄、表現良好，
    身心狀況逐漸穩定，母親每週皆會前來接見支持、從未放棄
    並等待被告返家；被告認為不應因心理醫生個人觀感而影響
    法官對於被告有無強制戒治必要或施用毒品傾向之判斷，懇
    請法官給予被告自新之機會，重新為適當之裁判云云。
三、按觀察、勒戒後，檢察官或少年法院（地方法院少年法庭）
    依據勒戒處所之陳報，認受觀察、勒戒人無繼續施用毒品傾
    向者，應即釋放，並為不起訴之處分或不付審理之裁定；認
    受觀察、勒戒人有繼續施用毒品傾向者，檢察官應聲請法院
    裁定或由少年法院（地方法院少年法庭）裁定令入戒治處所
    強制戒治，其期間為6個月以上，至無繼續強制戒治之必要
    為止，但最長不得逾1年；依上開規定為觀察、勒戒或強制
    戒治執行完畢釋放後，3年後再犯第10條之罪者，適用上開
    規定，毒品危害防制條例第20條第2項、第3項分別定有明文
    。又毒品危害防制條例業於109年1月15日修正公布，並於同
    年7月15日施行，該條例第20條第3項之再犯期間，原係規定
    「5年後再犯」，修正後則改為「3年後再犯」；而所稱「3
    年後再犯」，係指本次再犯（不論毒品危害防制條例修正前
    、後）距最近一次觀察、勒戒或強制戒治執行完畢釋放已逾
    3年者，不因其間有無犯施用毒品罪經起訴、判刑、執行或
    附命完成戒癮治療等之緩起訴處分而受影響。再者，受觀察
    、勒戒人有無繼續施用毒品之傾向，依觀察勒戒處分執行條
    例第8條第1項、毒品危害防制條例施行細則第12條第1項規
    定，係由醫師研判後，再由勒戒處所填具「有無繼續施用毒
    品傾向證明書」陳報。依法務部所頒布之「有無繼續施用毒
    品傾向評估標準評分說明手冊」，其評估有無繼續施用毒品
    傾向之標準，並非完全以受觀察、勒戒人勒戒後之結果為準
    ，觀察、勒戒前之各種情況，仍應作為評估之依據。申言之
    ，依前揭手冊所載，係以「前科紀錄與行為表現」、「臨床
    評估」、「社會穩定度」3項指標合併計算分數，每一大項
    皆有靜態因子與動態因子。先以靜態因子分數評分，靜態因
    子分數總分在60分（含）以上為「有繼續施用毒品傾向」；
    60分以下，與動態因子分數相加，如果總分在60分（含）以
    上，亦為「有繼續施用毒品傾向」。是受觀察、勒戒人有無
    「繼續施用毒品傾向」，係依具體個案之臨床實務及相關事
    證等情綜合判定，有其相當之專業依據及標準，且事涉醫學
    專業，衡酌強制戒治之目的，係為協助施用毒品者戒斷毒品
    之心癮及身癮之一種保安處分，而上揭評估標準係適用於每
    一位受觀察、勒戒人，具一致性、普遍性、客觀性，法院原
    則上自應尊重其專業判斷，除其評估由形式上觀察即有違背
    法令規定、擅斷濫權或其他明顯重大瑕疵等情事外，尚不得
    任意指為違法。
四、經查：
　㈠被告前因施用第一、二級毒品案件，前經原審法院以110年度
    毒聲字第1254號裁定令入勒戒處所觀察、勒戒，於執行觀察
    、勒戒期間，經女子勒戒所之醫師評定結果，其⑴前科紀錄
    與行為表現部分合計為30分（毒品犯罪相關司法紀錄「5筆
    」，每筆5分，計上限10分、首次毒品犯罪年齡為「20歲以
    下」計10分、其他犯罪相關紀錄「0筆」，計0分、入所時尿
    液毒品檢驗為「多種毒品反應」計10分，上開4項靜態因子
    合計為30分；所內行為表現之動態因子經評定均無違規，計
    0分）；⑵臨床評估部分合計為36分（「有」多重毒品濫用〈
    海洛因、安非他命〉，計10分、「有」合法物質濫用〈菸〉，
    計2分、使用方式為「有注射使用」，計10分、使用年數為
    「超過1年」，計10分，上開靜態因子合計為32分；精神疾
    病共病（含反社會人格）為「無」，計0分、臨床綜合評估
    （含病識感、動機、態度、就醫意願）評定為「中度」，計
    4分，上開動態因子合計為4分）；⑶社會穩定度部分合計為0
    分（工作為「全職工作」〈陪酒〉，計0分、家人藥物濫用為
    「無」，計0分，上開靜態因子合計為0分；入所後家人是否
    訪視為「有」〈1次〉，計0分、出所後是否與家人同住則為「
    是」，計0分，上開動態因子合計為0分）。以上⑴至⑶部分之
    總分合計為66分（靜態因子共計62分，動態因子共計4分）
    ，經評定為「有繼續施用毒品傾向」等情，有女子勒戒所出
    具之「有無繼續施用毒品傾向證明書」及「有無繼續施用毒
    品傾向評估標準紀錄表」各1份附卷可稽（見111年度毒偵緝
    字第628號卷第85、87頁）。而上開綜合判斷結果，係該所
    相關專業知識經驗人士，在被告觀察、勒戒期間，於依本職
    學識就被告之前科紀錄與行為表現、臨床評估、社會穩定度
    等因素所為之綜合判斷，具有科學驗證所得之結論，自得憑
    以判斷被告有無繼續施用毒品傾向之證明。
　㈡又毒品危害防制條例規定強制戒治之目的，既係針對因施用
    毒品成癮者，此處尚非僅指身癮者，心癮者尤其為甚，其難
    以戒絕斷癮，致再犯率偏高，故有持續收容於戒治處所施以
    強制戒治之必要，是該條例第20條第2項關於強制戒治之規
    定，係屬強制規定，只要觀察、勒戒後，經評定受觀察、勒
    戒人有繼續施用毒品傾向者，檢察官即應聲請法院裁定受觀
    察、勒戒者令入戒治處所強制戒治，其中並無任何例外規定
    。查被告既有施用第一、二級毒品之行為，經原審法院以11
    0年度毒聲字第1254號裁定應送勒戒處所觀察、勒戒後，復
    經女子勒戒所專業評估為「有繼續施用毒品傾向」，無法戒
    斷毒癮，自有依法再施以強制戒治之必要，是原審裁定被告
    令入戒治處所強制戒治，顯屬有據。
　㈢被告雖以上情提起抗告，惟查：
　⒈司法實務或醫學臨床上，具有毒品前科紀錄者，或因長期有
    機會接觸毒品，或因欲藉由毒品作用暫時隔絕現實環境，其
    反覆性、繼續性地再犯施用毒品犯行之機率，確實較沒有毒
    品前科者高，因此上開評估標準方將勒戒人之前科紀錄列入
    重要之評分項目，並非無據；復參以被告於最後一次受觀察
    勒戒、強制戒治處分執行完畢出所後，仍有多次施用毒品紀
    錄，並經法院判刑確定及執行完畢，有本院被告前案紀錄表
    可參。被告反覆施用毒品的前科紀錄，恰符合上開經驗法則
    ，且本件被告施用毒品之犯行，更是於施用毒品他案之緩起
    訴處分期間內為之，均可推斷被告就施用毒品之再犯率較高
    ；此不因被告諉稱於案件服刑後即未繼續施用毒品、或抗辯
    於觀察勒戒期間無違規紀錄等，而有相異之認定，更無從排
    除本件因被告執行觀察、勒戒後，經女子勒戒所評估為「有
    繼續施用毒品傾向」，仍無法戒斷毒癮，而有依法施以強制
    戒治之必要。
  ⒉又上述之有無繼續施用毒品傾向標準紀錄表，除詳列各項靜
    態因子、動態因子之細目外，並定有各項配分、上限等具體
    標準，由醫師本於其專門學識經驗，依臨床實務及相關情節
    ，評估被告之人格特質、臨床徵候、環境相關因素等所為之
    綜合判斷，具有實證依據且有客觀標準得以評比，評估醫師
    更於該紀錄表上核章，自形式上觀察，並無擅斷或濫權等明
    顯不當之情事；且勒戒處所之組織、人員之資格及執行觀察
    、勒戒相關程序，暨判斷施用毒品者，有無繼續施用毒品傾
    向，均有相關法令嚴格規範，非可恣意而為，自得憑以判斷
    被告有無繼續施用毒品之傾向，法院就此專業判斷自應尊重
    。被告空言辯稱不應以心理醫生個人觀感影響法院判斷有無
    戒治必要或施用毒品傾向，自屬無據。況毒品危害防制條例
    所規定之觀察、勒戒及強制戒治處分性質非為處罰行為人，
    而係為消除行為人再次施用毒品之危險性，目的在戒斷行為
    人施用毒品之身癮及心癮；觀察、勒戒及強制戒治係導入療
    程觀念，針對行為人將來之危險所為預防、矯治措施之保安
    處分，以達教化與治療之目的，可謂刑罰之補充制度，從而
    毒品危害防制條例本身所規定之觀察、勒戒及強制戒治等保
    安處分，雖兼具剝奪自由權利之性質，卻有刑罰不可替代之
    教化治療作用，亦無例外規定。經核上述評估紀錄之各項分
    數彙算暨無錯漏，且超過法務部所訂頒應評估為有繼續施用
    毒品傾向之分數標準，是原審依檢察官聲請，參酌前揭有無
    繼續施用毒品傾向證明書及評估標準紀錄表，裁定令被告入
    戒治處所施以強制戒治，自屬適法。至抗告意旨另稱其有正
    常工作、家有年邁母親須其獨自扶養、母親每週皆會來接見
    、從未放棄被告等情，皆僅係其個人或家庭因素，要與依法
    判斷被告應否裁定令入戒治處所強制戒治無關。
五、綜上所述，本件檢察官之聲請應屬有據，原審依據毒品危害
    防制條例第20條第2項規定，裁定被告令入戒治處所施以強
    制戒治，其期間為6個月以上，至無繼續強制戒治之必要為
    止，但最長不得逾1年，經核其認事用法，並無違誤。被告
    所提抗告，依憑己意指摘原裁定不當，為無理由，應予駁回
    。
據上論斷，應依刑事訴訟法第412條，裁定如主文。
中　　華　　民　　國　　111 　年　　5 　　月　　25　　日
                  刑事第十六庭  審判長法　官  劉嶽承
                                      法　官  王耀興
                                      法　官  古瑞君
以上正本證明與原本無異。
不得再抗告。
                                      書記官  林君縈
中　　華　　民　　國　　111 　年　　5 　　月　　25　　日